臺灣臺北地方法院民事判決　　　　　　　95年度訴字第6601號
原　　　告　乙○○○
訴訟代理人　陳居亮律師
複代理人　　林雅儒律師
被　　　告　景弘國際貿易股份有限公司
法定代理人　甲○○
訴訟代理人　劉宏邈律師
上列當事人間分配表異議之訴事件，本院於民國96年2月1日言詞
辯論終結，判決如下：
    主  文
本院九十一年度執字第二八八八二號強制執行事件，於民國九十
五年四月十一日作成之分配表，其中次序4就被告之債權利息起
算日「民國84年8月29日」應更正為「民國88年8月10日」、違約
金債權起算日「民國84年9月30日」應更正為「民國88年9月11日
」。
訴訟費用由被告負擔。
    事  實
甲、程序方面：
    本件原告起訴時，被告公司法定代理人原為葉羿君，嗣於訴
    訟進行中，變更為甲○○，業據被告具狀聲明承受（見本院
    卷第68至71頁），故本件應由甲○○承受訴訟。
乙、實體方面：
一、本件原告起訴主張：被告即債權人之債權讓與人臺中商業銀
    行股份有限公司（下稱臺中商銀）於民國91年10月14日就本
    件聲請本院91年度執字第28882號強制執行時，系爭債權之
    利息計算期間載稱：自84年8月29日起至清償日止，另就違
    約金計算期間載稱：自84年9月30日起至清償日止云云。惟
    據臺中商銀檢附之名義即臺灣臺中地方法院（下稱臺中地院
    ）89年度重訴字第772號民事判決、臺灣高等法院臺中高分
    院90年度抗字第1411號民事裁定及確定證明書（下稱系爭第
    772號確定判決）所示內容，臺中商銀先是於88年1月14日因
    聲請拍賣抵押物受有本金、利息及違約金之部分清償，之後
    原告又清償新臺幣（下同）3,186, 000元之本金，是臺中商
    銀就其債權餘額之利息計算期間應該自88年8月10日起算，
    而違約金計算期間應該自88年9月11日起算。雖然臺中商銀
    於聲請強制執行時檢附之另一執行名義即臺灣臺中地方法院
    85年度促字第29372號支付命令（下稱系爭第29372號確定支
    付命令），關於同一筆債權之利息計算期間係自84年8月29
    日起，而違約金計算期間係自84年9月30日起，惟該支付命
    令係臺中商銀受有部分清償以前所取得，之後既受有本金、
    利息及違約金之部分清償而有債權部分消滅之事實發生，則
    系爭利息債權及系爭違約金債權之計算期間即不應再依照系
    爭第29372號支付命令記載內容為之。被告之系爭債權係間
    接受讓自臺中商銀，自亦應上開清償事實之拘束。惟於原告
    對本院91年度執字第28882號強制執行事件於95年4月11日所
    製作如附表所示之分配表（下稱系爭分配表）為聲明異議，
    陳明所列次序4就被告之利息債權起算日84年8月29日應更正
    為88年8月10日、違約金債權起算日84年9月30日應更正為88
    年9月11日（本件訴訟標的價額即為上開利息、違約金之差
    額1,996,382元）時，被告竟為反對之陳述。為此，爰依強
    制執行法第41條第1項之規定提起本訴等語。並聲明：如主
    文第1項所示。
二、被告則以：
  (一)原告為訴外人全旺建設開發股份有公司（下稱全旺公司）之
    連帶保證人，全旺公司於82年11月29日向臺中商銀初始借貸
    1928萬元，嗣後即發生逾期還款情事，經臺中商銀催收後，
    雖有部分清償，惟扣除84年8月29日至86年6月3日期間發生
    之利息1,829,160元、違約金140,420元後，仍有逾期放款9,
    465,065元尚未清償，此由臺中商銀催收款項帳卡上記載「
    日期87.4.30」、「收回紀錄」、「本金904,935」、「利息
    1,829,160」、「違約金140,420」後，其餘額欄僅有「本金
    9,465,065」，而利息及違約金欄皆記載「0」等情即可證明
    ，故臺中商銀自86年6月3日起即未於帳面上記載利息、違約
    金，足證系爭第772號確定判決，其利息、違約金起算日之
    所以分別記載自自88年8月10日、88年9月11日起算云云，實
    乃金融機構逾期放款之對內債權及對外債權計算基礎之差異
    所致。而證諸臺中商銀於聲請上揭91年度執字第28882 號強
    制執行時，同時附上系爭第29372號確定支付命令及系爭第
    772號確定判決，除聲明二者乃同一債權外，並聲明其利息
    、違約金分別以84年8月29日、84年9月30日為起算日，而與
    上開系爭第29372號確定支付命令之記載，以及上開催收款
    項帳卡日期「86.6.3」之相關記載相符，不惟足證臺中商銀
    自86年6月3日之後，即未將已轉入催收款者之利息、違約金
    記入帳面，亦足證明系爭第772號確定判決所載利息、違約
    金之起算日，確係因逾期放款之對內債權及對外債權計算基
    礎方式不同所致，系爭第772號確定判決自不能全然採為認
    定兩造法律關係之依據，而認為被告不得再分配1,996,382
    元。
  (二)就債務人全旺公司及原告於86年6月3日前仍有本金1037萬元
    、利息1,829,160元、違約金140,420元尚未清償，於87年4
    月30日始清償本金904,935元、利息1,829,160元、違約金14
    0,420元，合計2,874,515元，另於91年8月28日前不確定某
    日則清償本金5,251,096元，本金餘額為4,213,969元等情，
    為兩造所不爭執，可知其他清償紀錄。惟上開87年4月30日
    清償之2,874,515元，應係臺中商銀提示兌現原告交付發票
    日為87年4月17日，面額3,186,000元之支票，扣除債務人全
    旺公司應負擔費用311,485元後之餘額。而91年8月28日前未
    記載清償日期之「收回紀錄」本金5,251,096元金額，應係
    臺中商銀於89年11月1日到院具領臺中地院87年度執字第746
    2號之分配款5,270,652元（含執行費85,008元，分配金額
    5,185,644元），是全旺公司及原告除上開二次清償金額外
    ，應無其他清償之事實。則依民法第323條之規定，全旺公
    司及原告提出之給付先予抵充費用，次充利息，再充原本，
    則本件正確之清償方式及結果，即應為：
  1.86年6月3日起至87年4月30日止，本金1037萬元，期間之利
    息為943,244元、違約金為188,649元，加計86年6月3日前未
    清償之利息、違約金共1,969,580元後，利息、違約金合計
    為3,101,473元。87年4月30日原告清償3,186,000元，扣除
    訴訟費用為311,485元後，尚可抵充利息、違約金2,874,515
    元。換言之，抵充之後仍有本金1037萬元及利息、違約金22
    6,958元尚未清償。
  2.而自87年4月30日起至89年11月1日止，本金1037萬元之期間
    利息為2,605,285元、違約金則為521,057元，加計上開未清
    償利息、違約金226,958元，則尚有利息、違約金共3,353,3
    00元未清償。臺中商銀於89年11月1日所領取強制執行分配
    款5,185,644元，先抵充利息、違約金3,353,300元，再充原
    本後，尚有本金8,537,656元未清償。
  3.自89年11月1日起至94年12月26日止，剩餘本金8,537,656元
    之期間利息為4,402,156元、違約金則為880,431元，合計為
    5,282,587元，而系爭分配表，不含執行費用部分，被告獲
    得分配9,412,737元，先抵充利息、違約金5,282,587元，再
    充原本後，尚有本金4,407,506元未清償。
  (三)承上，截至系爭分配表之清償日即94年12月26日止，被告對
    原告有4,407,506元之債權未獲清償，原告提起本件分配表
    異議之訴，主張利息、違約金之起算日應分別自88年8月10
    日、88年9月11日起算，被告不得再分配1,996,382元云云，
    為無理由，被告據此聲請本件強制執行，並無不合等語，資
    為抗辯。並聲明：原告之訴駁回。
三、兩造不爭執之事實：
  (一)訴外人全旺公司於82年11月29日向訴外人臺中商銀借貸1928
    萬元，借貸期間自82年11月29日起至83年11月29日止，利息
    依年息10%計算，違約金則依逾期在6個月以內者按年息1%計
    ，逾期在6個月以上者按年息2%計算。
  (二)上揭借貸款項經全旺公司為部分清償後，另於83年11月29日
    與臺中商銀書立借據，貸款本金為1474萬元，借貸期間自83
    年11月29日起至85年11月29日止，利息及違約金之約定同上
    。
  (三)全旺公司自84年8月29日起即未依約繳息，當時積欠之借款
    本金為1037萬元。
  (四)臺中地院87年度執字第7462號拍賣抵押物強制執行事件之88
    年11月14日分配表，對於臺中商銀之債權原本依1037萬元計
    算，利息自84年8月29日起至88年8月9日止合計為4,096,860
    元，違約金計算則自84年9月30日起至88年8月9日止合計為
    749,481元，臺中商銀受償5,185,644元，則自88年8月10日
    起尚餘借款本金10,030,697元未清償。
  (五)臺中商銀催收款項帳卡內容有記載全旺公司清償本金904,93
    5元，以及自84年8月29日起至86年6月3日止之利息1,829,16
    0元及違約金140,420元，合計清償2,874,515元，是當時尚
    餘借款本金9,465,065元未清償。該催收款項帳卡並記載該
    9,465,065元本金嗣清償5,251,096元，是嗣後尚餘借款本金
    4,213,969元未清償。
  (六)原告於87年4月17日代全旺公司清償3,186,000元，臺中商銀
    於臺中地院89年度重訴第772號清償借款事件90年1月5日言
    詞辯論筆錄中表示同意上揭3,186,000元用來清償本金，是
    當時尚餘借款本金6,844,697元未清償（計算式：10,030,69
    7－3,186,000＝6,844,697）。
  (七)臺中商銀於91年10月14日執系爭第29372號確定支付命令及
    系爭第772號確定判決為執行名義，聲請本院民事執行處91
    年度執字第28882號強制執行，其聲請執行之本金債權為4,
    213,969元，臺中商銀嗣於93年2月23日將上揭本金債權4,21
    3,969元及其利息、違約金債權讓與訴外人中華成長四資產
    管理股份有限公司（下稱中華成長四公司），中華成長四公
    司嗣於94年間將上揭本金債權4,213,969元及其利息、違約
    金債權讓與被告。
  (八)上揭事實，為兩造所不爭執，並有借據2紙、系爭第29372號
    確定支付命令、臺中地院87年度執字第7462號之88年11月14
    日分配表、臺中商銀催收款項帳卡各1份、支票1紙、臺中地
    89年度重訴字第772號90年1月5日言詞辯論筆錄節本1份（見
    本院卷第95至104頁）、臺中商銀91年10月14日民事強制執
    行聲請狀1份、債權讓與證明書2份（見本院卷第6至9頁、第
    22至25頁）在卷可稽，復經本院調閱臺中地院87年度執字第
    7462號強制執行事件、臺中地院86年度重訴字第52號清償借
    款事件（同院85年度促字第29372號改分）、臺中地院89 年
    度重訴字第772號清償借款價款事件卷宗屬實，自堪信為真
    實。
四、得心證之理由：
    本件兩造主要爭執之處，應在於系爭分配表所列被告應受分
    配債權利息、違約金之起算日，應自何日起算？茲析述如下
    ：
  (一)經查，本院91年度執字第28882號強制執行事件，係訴外人
    臺中商銀持伊與原告、全旺公司等人於90年1月19日系爭第
    772號確定判決、85年8月29日系爭第29372號確定支付命令
    作為執行名義，主張原告應給付伊4,203,969元，及84年8月
    29 日起至清償日止，按年10%計算之利息，暨自84年9月30
    日起至清償日止，逾期在6個月以內者按上開利率10%，逾期
    6個月以上者，其超過6個月部分，按上開利率20%計算之違
    約金，聲請對原告所有之不動產為強制執行云云。原告固不
    否認尚積欠被告本金4,203,969元，然就上揭利息、違約金
    之起算日主張分別應更正為88年8月10日、88年9月11日等語
    。
  (二)次查，訴外人臺中商銀於91年10月14日執系爭第29372號確
    定支付命令及系爭第772號確定判決為執行名義，聲請本院
    民事執行處91年度執字第28882號強制執行，其聲請執行之
    本金債權為4,213,969元，臺中商銀嗣於93年2月23日將上揭
    本金債權4,213,969元及其利息、違約金債權讓與訴外人中
    華成長四公司，中華成長四公司嗣於94年間將上揭本金債權
    4,213,969元及其利息、違約金債權讓與被告等情，有臺中
    商銀強制執行聲請狀節本、系爭第772號確定判決暨確定證
    明書、系爭第29372號確定支付命令暨確定證明書各1份、債
    權讓與證明書各2份（見本院卷第6至25頁）附卷可稽，復為
    兩造所不爭執，堪信為真實。按所謂債權讓與，係指不變更
    債權之同一性，由第三人受讓該債權而成為原債之關係之債
    權人而言（最高法院88年度台上字第1112號判決意旨）。本
    件被告既受讓上揭臺中商銀之本金債權4,213,969元及其利
    息、違約金，自應不變更債權之同一性而成為原債之關係之
    債權人，則上揭執行名義即系爭第29372號確定支付命令及
    系爭第772號確定判決自應成為被告之債權憑證。
  (三)又查，系爭第29372號確定支付命令及系爭第772號確定判決
    為同一債權，為被告所主張，有民事答辯狀及言詞辯論筆錄
    （見本院卷第50頁、第58頁）存卷足稽，且為原告所是認，
    有民事起訴狀可證（見本院卷第3頁反面）。雖上開二執行
    名義為同一債權，而系爭第29372號確定支付命令所載利息
    起算日為84年8月29日、違約金起算日為84年9月30日，與系
    爭第772號確定判決所載利息起算日為88年8月10日、違約金
    起算日為88年9月11日，互相不一致。惟系爭第29372號確定
    支付命令係85年8月29日裁定，而系爭第772號確定判決則係
    90年1月19日宣判，於85年8月至90年1月19日期間，原告於
    87年4月17日代全旺公司清償3,186,000元，且臺中商銀於臺
    中地院89年度重訴第772號清償借款事件90年1月5日言詞辯
    論筆錄中表示同意上揭3,186,000元用來清償本金，為兩造
    所不爭執，並有系爭第772號確定判決及其90年1月5日言詞
    辯論筆錄可證（見本院卷第10至13頁、第103至104頁）；且
    查，臺中地院87年度執字第7462號拍賣抵押物強制執行事件
    之88年11月14日分配表，對於臺中商銀之債權原本依1037萬
    元計算，利息自84年8月29日起至88年8月9日止合計為4,096
    ,860 元，違約金計算則自84年9月30日起至88年8月9日止合
    計為749,481元，臺中商銀受償5,185,644元等情，亦為兩造
    所是認，亦有臺中地院87年度執字第7462號88年11月14日分
    配表在卷可參（見本院卷第99至100頁），均堪信為真。足
    證在二執行名義取得期間，臺中商銀曾受有本金、利息及違
    約金之部分清償而有債權部分消滅之事實發生，是系爭利息
    債權及違約金債權之起算日即不應再依照系爭第29372號確
    定支付命令之記載甚明。從而，原告主張系爭利息債權及違
    約金債權之起算日應以系爭第772號確定判決之記載，即分
    別應為88年8月10日、88年9月11日等語，即非無據，應為足
    取。
  (四)按確定判決之既判力，固以訴訟標的經表現於主文判斷事項
    為限，判決理由並無既判力，但法院於判決理由中，就訴訟
    標的以外，當事人主張之重要爭點，本於當事人辯論之結果
    已為判斷時，對此重要爭點所為之判斷，除有顯然違背法令
    ，或當事人已提出新訴訟資料，足以推翻原判斷之情形外，
    應解為在同一當事人就該已經法院判斷之重要爭點，不得作
    相反之主張或判斷，始符民事訴訟上誠信原則（最高法院92
    年度台上字第315號判決意旨）。查系爭第772號確定判決之
    主文及理由中均記載系爭利息債權之起算日為88年8月10日
    、違約金債權之起算日為88年9月11日，已如上述，被告既
    受讓系爭債權，則在同一當事人就該已經法院判斷之重要爭
    點，不得作相反之主張或判斷，是被告所為利息、違約金分
    別以84年8月29日、84年9月30日為起算日之主張，顯與民事
    訴訟上誠信原則有所違背。而查，被告雖辯稱系爭第772號
    確判決所為利息、違約金起算日分別為88年8月10日、88年9
    月11日之記載，實乃金融機構逾期放款之對內債權及對外債
    權計算基礎之差異所致，並將之歸咎於臺中商銀自86年8 月
    3日之後，即未將已轉入收款者之利息、違約金記入帳面云
    云，並提出臺中商銀催收款項帳卡為證（見本院卷第54頁）
    。然其所謂金融機搆逾期放款之對內債權及對外債權計算基
    礎之差異所致之說，及臺中商銀自86年8月3日之後，即未將
    已轉入收款者之利息、違約金記入帳面之錯謬，並不足以推
    翻系爭第772號確定判決之既判力，且身為系爭債權受讓人
    之被告亦應受系爭第772號確定判決之拘束，即應承當臺中
    商銀上開訴訟上主張之結果之利益與不利益。況查，就原告
    於87年4月17日代全旺公司所清償之3,186,000元，臺中商銀
    於臺中地院89年度重訴第772號清償借款事件90年1月5日言
    詞辯論筆錄中表示同意上揭3,186,000元用來清償本金，而
    被告竟仍依民法第323條之規定，主張原告提出之給付先予
    抵充費用，次充利息，再充原本，則被告前揭所為清償方式
    及結果之計算之正確性已非無疑。且查，被告辯稱87年4月
    30日之未清償本金為10,370,000元，臺中商銀催收款項帳卡
    記載之2,874,515元係臺中商銀兌現原告代償之3,186,000元
    支票，並扣除全旺公司應負擔之訴訟費用311,485元後之餘
    額云云，固據其提出訴訟費用明細表為證（見本院卷第11 5
    頁），然為原告所否認。矧查，臺中商銀訴訟代理人黃仁皇
    於臺中地院89年度重訴第772號清償借款事件90年1月5日庭
    訊時陳述願意針對起訴時所請求本金10,030,697元，減縮為
    6,844,697元等語，有言詞辯論筆錄附卷可稽（見本院卷第
    103至104頁），亦即該本金10,030,697元因清償而扣除原告
    代償之3,186,000元之意，則被告辯稱其以本金10,030,697
    元扣除原告代償之3,186,000元，卻將該3,186,000元拆為清
    償借款2,874,515元（包括本金904,935元、利息1,829,160
    元、違約金140,420元）及清償訴訟費用311,485元，顯與債
    權讓與人臺中商銀之上開陳述不符，由此可知，被告並不能
    證明臺中商銀催收款項帳卡記載之2,874,515元與原告代償
    之3,186,000元係同一筆款項，被告所為之辯解，即非可取
    。末查，被告固辯稱臺中商銀於臺中地院87年執字第7462號
    強制執行事件88年11月14日分配表所受償之總額5,270,652
    元，與上揭臺中商銀催收款項帳卡未記載日期之收回紀錄欄
    中本金5,251,096元，係同一筆錄款項云云，惟上開兩金額
    並不相同，且相差19,556元之多，實難認定為同一筆款項，
    被告此項辯解，亦非可取。是被告於本院91年度執字第2888
     2號強制執行事件主張之上揭利息、違約金起算日並不正確
    ，系爭分配表所列被告應受分配之金額，即有違誤。從而，
    原告主張系爭分配表次4所列被告應受分配之利息債權、違
    約金債權起算日分別應更正為88年8月10日、88年9月11日，
    應屬有理。
五、綜上所述，系爭分配表所列次序4就被告之債權利息起算日
    、違約金債權起算日並不正確，已如上述，致被告應受分配
    之金額，及應發還原告之金額，均顯有違誤。從而，原告依
    強制執行法第41條第1項之規定起訴請求判決如主文第1項所
    示，為有理由，應予准許。
六、本件為判決基礎之事證已明，兩造所為之其他主張、陳述並
    所提之證據，經審酌後，認均與本件之結論無礙，不再一一
    論述，併予敘明。
七、訴訟費用負擔之依據：民事訴訟法第78條。
中　　華　　民　　國　　96　　年　　3 　　月　　5 　　日
                  民事第三庭    法　官　曾啟謀
以上正本係照原本作成
如對本判決上訴，須於判決送達後20日內向本院提出上訴狀
中　　華　　民　　國　　96　　年　　3 　　月　　5 　　日
                       　　　　 書記官　王月伶
